臺灣高等法院刑事判決
110年度上訴字第1698號
上  訴  人  臺灣基隆地方檢察署檢察官
被      告  吳明璡


上列上訴人因被告毒品危害防制條例案件，不服臺灣基隆地方法
院109年度訴字第761號，中華民國110年1月14日第一審判決（起
訴案號：臺灣基隆地方檢察署109年度毒偵字第822號），提起上
訴，本院判決如下：
    主  文
上訴駁回。
    事  實
一、公訴意旨略以：被告甲○○基於施用第二級毒品甲基安非他命
    之犯意，於民國109 年6 月7 、8 日某時，在基隆市○○區○○
    街000 ○0 號當時居處內，以將甲基安非他命置於玻璃球吸
    食器內，再以火加熱燒烤吸食煙霧之方式，施用甲基安非他
    命1 次；另基於施用第一級毒品海洛因之犯意，於109 年6 
    月9 日下午7 時許，在上址居處內，以將海洛因置入注射針
    筒內加水稀釋後，再施打入手臂靜脈血管之方式，施用海洛
    因1 次，因認被告涉犯毒品危害防制條例第10條第1 項、第
    2 項之施用第一級、第二級毒品罪嫌等語。
二、按起訴之程序違背規定者，應諭知不受理之判決，並得不經
    言詞辯論為之，刑事訴訟法第303條第1款、第307條定有明
    文；而「起訴」者，係指案件繫屬於法院之日而言，此觀最
    高法院81年度台上字第876號判決意旨自明。又若檢察官依
    法應先將被告送勒戒處所觀察、勒戒，卻未將被告先送勒戒
    處所觀察、勒戒，而逕行起訴，其起訴之程序違背規定，自
    應諭知不受理之判決（最高法院88年度台非字第146號判決
    要旨參照）。
三、次按被告行為後，毒品危害防制條例第20條第3 項、第23條
    第2 項，業於109 年1 月15日修正公布，並增訂第35條之 1
    過渡規定，且均於109 年7 月15日施行。而依新增訂毒品危
    害防制條例第35條之1 第1 款規定，於該條例109 年7 月15
    日修正施行前犯同條例第10條之罪之案件，於修正施行後，
    偵查中之案件，由檢察官依修正後規定處理；則法院即應依
    修正後規定審查檢察官之聲請是否合法。查公訴意旨認定被
    告施用毒品之犯罪時間為109 年6 月7 或8 日、109 年6 月
    9 日，係在該條例109 年7 月15日修正施行前，而本案起訴
    繫屬於原法院之日期為修正施行後之109 年12月10日（有臺
    灣基隆地方檢察署函上之原法院收文戳可證），揆諸前揭說
    明，應依修正後規定審查檢察官起訴是否合法。
四、再按犯第10條之罪者，檢察官應聲請法院裁定，或少年法院
    （地方法院少年法庭）應先裁定，令被告或少年入勒戒處所
    觀察、勒戒，其期間不得逾2 月；觀察、勒戒後，檢察官或
    少年法院（地方法院少年法庭）依據勒戒處所之陳報，認受
    觀察、勒戒人無繼續施用毒品傾向者，應即釋放，並為不起
    訴之處分或不付審理之裁定，認受觀察、勒戒人有繼續施用
    毒品傾向者，檢察官應聲請法院裁定或由少年法院（地方法
    院少年法庭）裁定令入戒治處所強制戒治，其期間為6 個月
    以上，至無繼續強制戒治之必要為止。但最長不得逾1 年；
    依前項規定為觀察、勒戒或強制戒治執行完畢釋放後，3 年
    後再犯第10條之罪者，適用前2 項之規定，（修正後即現行
    ，下同）毒品危害防制條例第20條第1 項、第2 項、第 3項
    定有明文。而上開所謂「3 年後再犯」，只要本次再犯（不
    論修正施行前、後）距最近1 次觀察、勒戒或強制戒治執行
    完畢釋放，已逾3 年者，即該當之，不因其間有無犯第 10
    條之罪經起訴、判刑或執行而受影響（最高法院109 年度台
    上大字第3826號刑事大法庭裁定意旨參照)；又被告因「戒
    癮治療」未完成，其「附命緩起訴」處分被撤銷，自與觀察
    、勒戒執行完畢之情形有別，不能等同曾受觀察、勒戒之處
    遇(最高法院110年度台非字第98號判決意旨參照）。
五、經查，被告前因施用毒品案件，經令入戒治處所施以強制戒
    治，於92年8 月11日執行完畢釋放；此後，被告雖再有多次
    施用毒品犯行，然均經緩起訴處分（非屬毒品危害防制條例
    第24條所定之緩起訴處分）或起訴判處罪刑，未有再受觀察
    、勒戒處分等情，有本院被告前案紀錄表在卷可查，可見被
    告係於92年8 月11日最近1 次強制戒治執行完畢之3年後，
    再犯本案施用第一級、第二級毒品罪行，揆諸上開說明，倘
    被告本案成立施用毒品行為，檢察官應依修正後毒品危害防
    制條例第20條第3 項之規定，向法院聲請觀察、勒戒，是本
    案不因被告曾犯施用毒品罪，經起訴、判刑或緩起訴處分確
    定而受影響，自應依現行毒品條例第20條第3項、第24條等
    規定，由檢察官基於一次性之整體規劃而重啟處遇程序，視
    被告個案情形，斟酌是否聲請觀察、勒戒，或再給予緩起訴
    處分之機會。其逕予提起公訴，法院無從替代檢察官為上開
    合義務性之裁量處遇，應認本件起訴程序違背規定，且無從
    補正。原審同此認定，依刑事訴訟法第303條第1款、第307
    條規定，不經言詞辯論，諭知不受理之判決，核無違誤，應
    予維持。
六、檢察官上訴意旨略以：㈠被告吳明璉前因施用毒品案件，經
    臺灣基隆地方檢察署檢察官以107年度毒偵字第1380號、107
    年度偵字第2761號為附命戒癮治療之緩起訴處分，該案於10
    7午9月6日確定，緩起訴期間自107年9月6日起至109年3月5
    日1，嗣因於緩起訴期間内，被告違背刑事訴訟法第253條之
    2第1項應遵守或履行事項，經本署檢察官於108年7月1日以1
    08年度撤緩字第195號撤銷上開緩起訴處分（嗣經同署檢察
    官以108年度撤緩毒偵字第299號、108年度撤緩偵字第40號
    聲請簡易判決處刑）。㈡被告前既經附命戒癮治療之緩起訴
    處分確定，事實上已接受等同「觀察、勒戒」之處遇，復於
    3年内再犯本案施用第一、二級毒品罪，揆諸前揭說明，被
    告業無再經觀察、勒戒或強制戒治之必要，而應依法訴追，
    原審判決逕為不受理判決，適用法律容有違誤等語。惟依修
    正後毒品危害防制條例第20條第3項、第23條第2項規定，既
    係以「觀察、勒戒或強制戒治執行完畢釋放後，3年內再犯
    」為其追訴條件，倘被告未曾於3年內接受觀察、勒戒或強
    制戒治處遇，即無從適用該規定予以追訴處罰，已如前述，
    是檢察官上訴理由，與修正後毒品危害防制條例第20條第3
    項、第23條第2項等規定，及最高法院109年度台上大字第38
    26號裁定、110年度台非字第98號判決意旨不合，難認可採
    。至被告前另因施用毒品案件，經臺灣基隆地方檢察署檢察
    官以107年度毒偵字第1380號、107年度偵字第2761號為附命
    戒癮治療之緩起訴處分，並於107午9月6日確定，期間自107
    年9月6日起至109年3月5日止，惟被告因履行未完成，緩起
    訴處分於108年7月1日遭撤銷，此有全國刑案資料查註表、
    本院被告前案紀錄表各1份在卷足參，是被告尚未履行完成
    與身受觀察、勒戒之執行具等效性之戒癮治療。因此，公訴
    意旨指被告上揭施用第一級、第二級毒品犯行，距前次強制
    戒治執行完畢即91年5 月31日後顯逾3 年明甚，揆諸前揭規
    定及說明，本案檢察官之起訴程序違背規定，致欠缺訴訟條
    件，原審依刑事訴訟法第303條第1款規定，為公訴不受理之
    判決，經核並無不當，檢察官仍執前詞提起上訴，為無理由
    ，應予駁回，並不經言詞辯論為之。
據上論斷，應依刑事訴訟法第368條、第372條，判決如主文。
中　　華　　民　　國　　110 　年　　5 　　月　　20 　日
                  刑事第二十庭  審判長法　官  王復生    
　　　　　　　　　　　　　　　　　　　法　官  遲中慧
　　　　　　　　　　　　　　　　　　　法　官  蕭世昌
以上正本證明與原本無異。
施用第二級毒品部分不得上訴。
施用第一級毒品部分，檢察官如不服本判決，應於收受送達後20
日內向本院提出上訴書狀，惟須受刑事妥速審判法第9條限制。
其未敘述上訴之理由者，並得於提起上訴後20日內向本院補提理
由書(均須按他造當事人之人數附繕本)「切勿逕送上級法院」。
刑事妥速審判法第9條：
除前條情形外，第二審法院維持第一審所為無罪判決，提起上訴
之理由，以下列事項為限：
一、判決所適用之法令牴觸憲法。
二、判決違背司法院解釋。
三、判決違背判例。
刑事訴訟法第 377 條至第 379 條、第 393 條第 1 款之規定，
於前項案件之審理，不適用之。
                                      書記官  吳建甫
中　　華　　民　　國　　110 　年　　5 　　月　　20　　日